【裁判字號】    89,訴,1141
【裁判日期】    900406
【裁判案由】    土地所有權移轉登記
【裁判全文】
臺灣彰化地方法院民事判決  八十九年度訴字第一一四一號
    原      告  乙○○
    被      告  丙○○
    訴訟代理人  甲○○
右當事人間請求所有權移轉登記事件，本院判決如左：
    主    文
被告應將坐落彰化縣二林鎮○○○段第一四八之一地號、地目田，面積二七六三五平
方公尺土地所有權應有部分00000000分之0000000移轉登記與原告。
訴訟費用由被告負擔。
    事    實
甲、原告方面：
一、聲明：如主文所示。
二、陳述：兩造為兄弟，坐落彰化縣二林鎮○○○段第一四八之一地號、地目田，面
    積二七六三五平方公尺土地所有權應有部分一００００分之四０一六，係兩造先
    父楊欉出資購買而登記為被告名下，並將該土地分配於兩造耕作，民國五十二年
    間經兄弟分析家產，訂立鬮分合約字，約定系爭土地原告應得四分八厘，被告應
    得六分五厘，七十八年間，兩造有意辦理將系爭土地所有權應屬於原告部分移轉
    登記於原告，但因受當時土地法第三十條及農業發展條例第三十條規定之限制，
    無法辦理，兩造乃簽訂約定書（下稱系爭約定書），約定系爭土地為兩造所應繼
    承，原告實得面積為０．四八甲，其餘部分為被告所得，暫以被告名義登記，即
    暫時信託登記為被告名義，嗣法令開放能移轉登記時，被告應配合辦理移轉登記
    ，而八十九年一月二十六日修正公佈之農業發展條例及土地法，已分別刪除該條
    例三十條、該法三十條之規定，系爭約定書所約定之條件已成就，原告自得請求
    被告將系爭土地移轉登記於原告，又系爭土地總面積為二七六三五平方公尺，被
    告登記應有部份為一００００分之四０一六，相當於一一０九八．二一六平方公
    尺，而系爭約定書約定被告應移轉於原告之面積為０．四八甲，一甲等於０．九
    六九九三二公頃，０．四八甲等於四六五五．六七三平方公尺，故被告應將其應
    有部分其中一一０九八．二一六分之四六五五．六七三移轉登記於原告，即被告
    應將整筆土地應有部分一００００分之一六八四．七０二移轉登記於原告，原告
    並以本訴狀繕本送達被告，作為終止信託關係之意思表示，爰請求如聲明所述。
乙、被告方面：
一、聲明：（一）原告之訴駁回。（二）訴訟費用由原告負擔。
二、陳述：系爭土地並非兩造先父於民國五十一年出資購買，而係被告於四十一年六
    月三十日買賣取得應有部分四分之一，於五十一年八月二十八日買賣取得應有部
    分一００００分之一五一六，合計取得應有部分一００００分之四０一六，自非
    繼承取得，亦非信託登記，系爭鬮分合約字及系爭約定書並非被告所訂立，其上
    被告名義之印章雖係被告所有，但係當時兄弟未分家時，為向農會申領肥料及申
    報稻穀收購等手續所用之印章，遭盜用於系爭鬮分合約字及系爭約定書上，該等
    文件自屬無效，原告據以請求移轉登記系爭土地應有部分，並無理由。
    理      由
一、原告主張之事實，業據提出土地登記謄本、系爭約定書、系爭鬮分合約字等件為
    證，而系爭鬮分合約字載明：「丙○○應得土地所在地番甲數開列於後，彰化縣
    二林鎮趙甲里一四八番之一，地目田，六分五厘零毛零絲」、「乙○○應得土地
    所在地番甲數開列於後，彰化縣二林鎮趙甲里一四八番之一，地目田，四分八厘
    零毛零絲」，又系爭約定書載明：「立約定書人丙○○（甲方）、乙○○（乙方
    ）雙方係兄弟，茲先父遺留產業坐落彰化縣二林鎮○○○段第一四八之一地號、
    田十一則、面積二．八四九二甲，持分一００００分之四０一六，歸屬甲乙雙方
    所應繼承，即乙方實應繼得面積為０．四八甲，剩下部分即為甲方所有，然現行
    法律限制，未能依實際各耕種範圍作公平名義持分分割登記手續，致互議定以下
    條款，第一條，該共有耕地暫以甲方名義持有，俟嗣後法令開放能持分移轉登記
    時，甲方即無條件提供有關登記之一切證件供乙方辦理其應得之面積四分八厘登
    記手續」，被告亦自認系爭鬮分合約字、系爭約定書上被告名義之印章為真正，
    又證人即兩造之兄弟楊澤源、楊老多、證人楊澤清均陳稱系爭鬮分合約字為真正
    ，被告雖抗辯稱系爭鬮分合約字、系爭約定書上被告名義之印章係遭盜用等語，
    又證人即系爭約定書之承辦代書馬秀芬雖稱：系爭約定書係乙○○拿來讓我寫，
    丙○○有無到場已忘記，其上姓名是我代寫，印章已忘記是他們拿回去蓋或是誰
    所蓋等語，但系爭約定書上被告名義之印章係真正，已據被告自認如前所述，所
    以證人馬秀芬之上述陳述亦不能證明被告之印章係遭盜蓋，此外，被告復未舉證
    證明系爭鬮分合約字、及系爭約定書上之被告印章確係遭盜蓋，其此部份抗辯不
    足採信，堪信原告之主張為真實。
二、又兩造之爭點在於其間是否存在信託關係，被告雖抗辯稱系爭土地係其分二次買
    得，均登記以買賣取得，有土地登記謄本為證云云，然原告主張之信託登記亦係
    以名義人即被告登記為所有，是僅以該土地登記謄本之記載亦難以證明兩造間是
    否具有信託關係，該土地登記謄本即無從證明系爭土地確為被告買受之事實，被
    告此部份抗辯亦不可採。
三、按農業發展條例中華民國八十九年一月四日修正施行後所繼承之耕地、修正施行
    前之共有耕地，得分割為單獨所有，又按該條例修正施行前，繼承人因受原土地
    法第三十條之一及修正前該條例第三十一條之限制，而以約定或信託方式，將農
    地或其持分登記於受託人名下者，於該條例修正通過後一年內，得請求回復登記
    為所有人。回復請求權人並得請求依其持分分割，該條例第十六條第三、四款、
    第十七條第一項分別定有明文。故兩造系爭約定書約定之「俟嗣後法令開放能持
    分移轉登記」之條件顯已成就，從而，原告本於終止信託之法律關係，請求被告
    依系爭約定書之約定辦理系爭土地所有權應有部分之移轉登記，於法相符，應予
    准許。
四、據上論結，本件原告之訴為有理由，依民事訴訟法第七十八條判決如主文。
中      華      民      國    九十      年      四      月      六      日
                                        臺灣彰化地方法院民事第二庭
~B法      官  余仕明
右為正本係照原本作成
如對本判決上訴，須於判決送達後廿日內向本院提出上訴狀
中      華      民      國    九十      年      四      月      九      日
~B法院書記官  楊美芳


司法院資訊處製作；財團法人民間司法改革基金會備份。
